【裁判字號】    96,簡上,10
【裁判日期】    980914
【裁判案由】    給付工程款
【裁判全文】
臺灣高雄地方法院民事判決              96年度簡上字第10號
上  訴  人  乙○○
訴訟代理人  黃東璧律師
被上訴人    甲○○
訴訟代理人  紀錦隆律師
複代理人    孫大昕律師
當事人間請求給付工程款事件，上訴人對於民國95年11月30日本
院鳳山簡易庭95年度鳳簡字第625 號第一審判決提起上訴，本院
民國98年8 月19日言詞辯論終結，判決如下：
    主  文
原判決關於駁回上訴人後開第二項之訴部份，及該部份假執行之
聲請，並訴訟費用之裁判廢棄。
被上訴人應給付上訴人新台幣伍萬伍仟元，及自民國九十六年六
月二十四日起至清償日止，按週年利率百分之五計算之利息
其餘上訴駁回。
第一、二審訴訟費用，由被上訴人負擔十分之二，餘由上訴人負
擔。
    事實及理由
一、上訴人起訴主張：上訴人於民國94年7 月8 日向被上訴人承
    攬被上訴人坐落高雄縣鳳山市○○街12巷11號住處之室內裝
    修設計工程，工程款共新台幣（下同）900,000 元（下稱系
    爭工程或系爭承攬契約），上訴人業已於94年11月中旬完工
    ，惟被上訴人尚有原工程之工程尾款90,000元，及事後再追
    加部份之工程款189,240 元，合計共279,240 元尚未給付，
    爰依承攬法律關係請求被上訴人給付279,240 元等語。並於
    原審聲明：被上訴人應給付上訴人279,240 元，及自支付命
    令送達翌日起（於本院審理中減縮為自擴張請求金額聲明狀
    送達翌日之96年6 月24日起算）至清償日止，按年息百分之
    5 計算之利息；並願供擔保，請求宣告假執行。
二、被上訴人則以：（一）依系爭承攬契約第7 條第5 款之約定
    ，必須工程驗收後被上訴人始有給付90,000元尾款之義務，
    系爭工程迄至上訴人起訴時為止，仍有多處未施工完成，尚
    未驗收，並有多處工程有瑕疵，被上訴人自得拒絕給付尾款
    。（二）上訴人雖主張系爭工程另有追加工程189, 240元，
    惟依系爭承攬契約第8 條之約定，追加工程必須由雙方議定
    其金額，並由被上訴人簽認後始得施工，並且必須以書面附
    入承攬契約作為附件始有效力，被上訴人自始至終均未接獲
    任何上訴人所稱之追加工程之通知，更遑論有何追加書面之
    簽認行為，及有何將書面附入承攬契約作為附件之情形，系
    爭工程自無任何上訴人所指之追加部份可言。又依消費者保
    護法第11條第2 項之規定，定型化契約條款如有疑義，應為
    有利於消費者之解釋。系爭承攬契約係上訴人預先擬定，做
    為與不特定客戶訂立裝潢合約之用，為定型化契約，自有上
    開消費者保護法規定之適用，因上訴人於系爭承攬契約之施
    工項目中均只標明為「一式」，並未進一步提供所謂「一式
    」之詳細圖面、材質、規格，被上訴人對裝潢工程並不具專
    業概念，因此兩造就所謂「一式」既有爭執，依消費者保護
    法之上開規定自應為有利於被上訴人之解釋，故上訴人所主
    張之追加項目，於未經被上訴人以書面確認及同意之疑義下
    ，自應解釋為係包含在原契約所謂「一式」之施工、報價範
    圍內。並於原審聲明：駁回上訴人之訴。
三、原審審理後，為上訴人敗訴之判決，並駁回其假執行之聲請
    。
    上訴人不服，提起上訴，於本院補稱：「賓葉室內裝潢設計
    坊」係上訴人以上訴人之妻子丙○○之名義所開設，上訴人
    為實際負責人，丙○○只是名義上之負責人而已，系爭承攬
    契約確實是存在上訴人與被上訴人之間，上訴人始為契約當
    事人；另就追加之工程款部份，被上訴人亦有因上訴人之無
    因管理而得利之情事，亦應依無因管理（於本院上訴程序中
    追加無因管理請求權）之規定給付追加部份之工程款等語。
    並聲明：（一）原判決廢棄。（二）被上訴人應給付上訴人
    279,240 元，及自原審之擴張請求金額聲明狀送達翌日之96
    年6 月24日起算至清償日止，按年息百分之5 計算之利息（
    於本院為假執行之聲請部份，因本件係簡易案件二審即確定
    ，已於本院審理中撤回）。
    被上訴人於本院補稱：被上訴人係與訴外人「賓葉室內裝潢
    設計坊」（獨資商號）之負責人丙○○訂立系爭承攬契約，
    而非與上訴人乙○○訂約，上訴人只是以代理人之身分代理
    「賓葉室內裝潢設計坊」與被上訴人簽約而已，並非契約當
    事人，上訴人對被上訴人無系爭承攬契約請求權可言。另本
    件係承攬工程之關係，上訴人係包商，豈可能在價格未談妥
    前即自動為被上訴人管理事務，上訴人並無無因管理可言，
    上訴人之請求為無理由。又就上訴人承攬之工程瑕疵部份，
    被上訴人已於本件上訴程序審理中另交由李宗翰設計事務修
    補完成而支出35,000元之工程款，如認上訴人之請求有理由
    ，被上訴人則主張抵銷等語。並聲明：上訴駁回。
四、兩造不爭執及爭執事項：
（一）不爭執事項：
  １、被上訴人曾於94年7 月8 日與「賓葉室內裝潢設計坊」簽
      訂系爭承攬契約；依營利事業登記資料所載，「賓葉室內
      裝潢設計坊」係獨資商號，負責人為上訴人之妻丙○○。
      有系爭承攬契約及「賓葉室內裝潢設計坊」之營利事業登
      記資料在卷可稽（原審卷第3 頁，本院卷第134 、152 頁
      ）。
  ２、系爭承攬契約未追加前之原工程款為900,000 元，被上訴
      人尚有尾款90,000元未給付。
  ３、就承攬工程瑕疵部份，上訴人同意就被上訴人已另交由李
      宗翰設計事務所修補完成而支出35,000元工程款部份，不
      爭執；被上訴人則同意因其將工程瑕疵部份未交由上訴人
      修補而逕交由他人修補之此項行為，致上訴人無從再依系
      爭契約之約定請求被上訴人會同驗收，應視同兩造已會同
      驗收完畢，因此上訴人得請求被上訴人給付90,000元尾款
      部份，不爭執。並有李宗翰設計事務所估價單在卷可佐（
      卷第239-1 頁）。
（二）爭執事項：
  １、系爭承攬契約之當事人為何人？是否上訴人？
  ２、上訴人是否可以請求被上訴人給付90,000元尾款？（但如
      法院認定上訴人係契約當事人時，被上訴人同意上訴人可
      以請求給付90,000元尾款，此部份即不爭執）
  ３、上訴人如為契約當事人，是否可以請求被上訴人給付追加
      工程部份之工程款（含依系爭承攬契約之約定及解釋，是
      否得認有追加部份之工程？上訴人有無因管理請求權？如
      有，上訴人得請求之金額為多少？）
  ４、如上訴人可以請求被上訴人給付上開金額時，於被上訴人
      以35,000元扺銷後，上訴人所得請求之金額為多少？
五、系爭承攬契約之當事人為何人？是否上訴人？
    被上訴人雖抗辯賓葉室內裝潢設計坊」之負責人為丙○○，
    被上訴人並非契約當事人云云。惟查：
（一）證人丙○○於本院審理中已到庭證稱：「（賓葉設計坊到
      底是誰開的？）是我先生即上訴人他在作裝潢，他借我的
      名義去聲請設立的，都是我先生一直在管理，我沒有在理
      他們的事情，這些裝潢的事情我也不懂。」、「（系爭工
      程承攬契約書在簽約時，你是否有在場？）我沒有跟被上
      訴人談過契約的事情，當時只有我先生跟被上訴人談而已
      ，我不懂裝潢這些工程的事情，如果我有在場，可能也只
      是中午的時間我回家去休息，跟她打個招呼而已。」、「
      （94年7 月8 日簽約時，你是否有在場？）沒有，簽約時
      我確實沒有在場，但是後來被上訴人來我家陸陸續續談過
      很多次修改的事情，我可能中午的時間有回去休息有跟她
      打過招呼，被上訴人也常常晚上的時候要他兒子女兒來我
      家談一些細節及修改的事情，因為他兒子跟女兒的房間，
      可能要聽他兒子女兒的意見，所以她會晚上等他兒子女兒
      回家後來我家，但是我並沒有參與他們的討論，因為那些
      圖及工程我看不懂，我也不懂這些工程的事情，所以只是
      跟她打招呼而已。」、「（你跟被上訴人見面的過程中，
      有沒有跟被上訴人提過你確實是賓葉設計坊的負責人嗎？
      ）我絕對沒有這樣說。」、「（你有沒有跟被上訴人提過
      上訴人乙○○在賓葉設計坊是何職位？）沒有，都是我先
      生跟被上訴人介紹說我是他太太。」、「（上訴人乙○○
      每個月有沒有領取賓葉設計坊的薪資？）沒有，純粹是看
      他承包的工程賺了多少利潤而已。」等語（本院卷第246
      頁以下）。證人丙○○之上開證詞，佐以：１、其就本院
      訊問之學歷、職業為何等問題證稱：「我是高中畢業，畢
      業之後並沒有在其他公司上班，都是自己在做生意，做炸
      雞、賣冰、賣小吃等。都是我自己在做生意，我先生就是
      上訴人並沒有在做這些小吃的生意，做了大概有6 、7 年
      ，從民國90年左右開始做起，大約做了6 、7 年。」等語
      ，並已提出核與其上開證述內容之：其係自己在做生意，
      在做炸雞、賣冰、賣小吃等生意，並未參與上訴人之裝潢
      生意等語相符，而足可證明證人確向訴外人允稻田超市股
      份有限公司、陳信宏等人承租騎樓，做為賣炸雞、鹽酥雞
      、賣冰等使用之房屋場地租賃契約書2 份（本院卷第251
      、252 頁）為證；２、另依本院調取之上訴人乙○○稅務
      電子閘門財產所得調件明細表所載之上訴人財產及稅務資
      料所示（本院卷第218 至221 頁），上訴人於簽訂系爭承
      攬契約前後之3 個年度均無自賓葉室內裝潢設計坊支領薪
      資之財產紀錄等情，均與證人之上開證述內容，故本院認
      證人之上開證詞，堪足採信。
（二）又上訴人自91年4 月間起至96年3 月間止，確均使用賓葉
      室內裝潢設計坊之名義與李亦晃、宋幸桂... 等共52人訂
      立52份之裝潢工程契約，有上訴人提出之合約書共52份在
      卷可佐（本院卷第165 頁以下），經核亦與證人之上開證
      述相符。
（三）綜上所述，上訴人主張賓葉室內裝潢設計坊係上訴人以其
      妻丙○○之名義所開設，上訴人始為實際負責人，丙○○
      只是名義上之負責人，系爭承攬契約係存在上訴人與被上
      訴人之間，上訴人始為契約當事人等語，足認屬實，被上
      訴人之上開抗辯，則不足採。
六、上訴人是否可以請求被上訴人給付90,000元尾款？
    系爭承攬契約未追加前之原工程款為900,000 元，被上訴人
    尚有尾款90,000元未給付屬實，業見前述。又系爭承攬契約
    之當事人如經本院認定確為上訴人，被上訴人即同意上訴人
    可以請求給付90,000元尾款，亦見前述，而系爭承攬契約之
    當事人業經本院認定為確實是上訴人無誤，已如前段所述，
    故上訴人自得請求被上訴人給付90,000元之尾款。
七、上訴人如為契約當事人，是否可以請求被上訴人給付追加工
    程部份之工程款（含依系爭承攬契約之約定及解釋，是否得
    認有追加部份之工程？上訴人有無因管理請求權？如有，上
    訴人得請求之金額為多少？）
（一）依系爭承攬契約之約定及解釋，是否得認有追加部份之工
      程？
      上訴人雖主張系爭工程另有追加工程部份之工程款189,
      240 元。惟查：
  １、依兩造系爭承攬契約第8 條增減工程第1 項明文約定之：
      「（1） 本工程範圍得隨時經雙方之同意後增減之，...
      ，應由雙方議定其金額，由甲方（即被上訴人）簽認後施
      工，並用書面附入本合作為附件。」等語解釋，足認兩造
      於簽約時，為杜決將來是否有增減追加工程之爭議，已明
      文約定兩造就系爭工程如有追加增減工程時，必須由雙方
      事先議定其金額，並由被上訴人簽認追加報價單後始得施
      工，並且必須以經簽認之追加報價單書面附入承攬契約作
      為附件始生效力。經查，上訴人所提出之追加報價單，係
      上訴人單方面所制作而並未事先與被上訴人議定其金額，
      亦未由被上訴人簽認，且亦未將追加報價單之書面附入系
      爭承攬契約書內作為附件，為上訴人所不爭執之事實，並
      有上訴人所提出未由被上訴人簽認之追加報價單（原審卷
      第7 頁），在卷可佐。則依兩造系爭承攬契約第8 條增減
      工程第1 項之明文約定，上訴人主張系爭工程另有追加部
      份之工程，工程款共為189,240 元，即不足採。
  ２、另依消費者保護法第11條第2 項之規定，定型化契約條款
      如有疑義，應為有利於消費者之解釋。系爭承攬契約係上
      訴人預先擬定，做為與不特定客戶訂立裝潢合約之用，自
      屬定型化契約，而有上開消費者保護法規定之適用。經查
      ，依上訴人所提出之系爭承攬契約報價單之施工項目中所
      載，就施工項目部份均只標示為「一式」，而並未提供所
      謂「一式」之詳細圖面、材質、規格，而兩造於簽約時，
      為杜決將來是否有增減追加工程之爭議，又已於系爭承攬
      契約第8 條增減工程第1 項明文約定就系爭工程如有追加
      增減工程時，必須由雙方事先議定其金額，並由被上訴人
      簽認追加報價單後始得施工，並且必須以追加報價單之書
      面附入承攬契約作為附件始生效力，業見前述。故於兩造
      就所謂「一式」之詳細內容、材質、規格、價格為何，有
      不同之解釋，而就是否有追加之部份發生爭執時，依消費
      者保護法之上開規定，自應為有利於被上訴人之解釋，而
      必須由上訴人提出經被上訴人簽認之追加報價單以實其說
      ，如上訴人無法提出，即應認上訴人所主張之追加項目，
      於解釋上係包含在原契約所謂「一式」之施工、報價範圍
      內，而不足以認有上訴人所主張之追加項目存在。
  ３、至上訴人於原審聲請之證人鄭學儒於原審雖證稱被上訴人
      有要求更新水龍頭，惟其同時亦證稱其並未參與兩造訂約
      時之報價等語（原審卷第98頁），證人鄭學儒既未參兩造
      系爭契約訂定時的報價，自不清楚兩造契約間之約定，其
      證詞自難為有利於上訴人之認定。另上訴人於原審聲請之
      證人周永正於原審係證稱其施作之工程係依上訴人之指示
      ，係上訴人與被上訴人談的，並未參兩造之訂約過程等語
      （原審卷第100 頁），證人周永正既只是係依上訴人之指
      示進行施工，並未參與兩造之簽約過程，其證詞亦難為有
      利於上訴人之認定。又系爭工程如有追加增減工程時，必
      須由雙方事先議定其金額，並由被上訴人簽認追加報價單
      後始得施工，並且必須以追加報價單之書面附入承攬契約
      作為附件始生效力，業見前述，故證人二人之上開證詞，
      不論證詞之內容為何，因上訴人並未提出由被上訴人簽認
      之追加報價單為證，均不足為有利於上訴人之認定，併予
      敘明。
（二）上訴人就追加部份有無因管理請求權？
  １、依系爭承攬契約之約定及解釋，不足以認有追加部份之工
      程存在，業見前述，上訴人自無因管理請求權可言。
  ２、又，民法第172 條所規定之無因管理係規定為：「未受委
      任，並無義務，而為他人管理事務者，其管理應依本人明
      示或可得推知之意思，以有利於本人之方法為之。」，依
      此規定，無因管理請求權之發生，自必須以管理人「未受
      委任，並無義務」，且有「為他人管理事務」之意思為成
      立要件。本件兩造間訂有系爭承攬契務，上訴人負有履行
      完成承攬工程之義務，並非無義務；且上訴人因負有履行
      契約之義務，故其施作系爭工程自係基於履行承攬工程義
      務之意思而為之，而非基於為他人無因管理事務之意思為
      之，甚為顯然，依上開說明，上訴人之主張顯與上開法條
      所規定之成立要件不符。故上訴人亦無因管理請求權可言
      。
八、如上訴人可以請求被上訴人給付上開金額時，於被上訴人以
    35,000元扺銷後，上訴人所得請求之金額為多少？
    依上所述，上訴人所得請求被上訴人給付之金額為90,000元
    之尾款，其餘追加部份則不得請求，則於被上訴人以35,000
    元抵銷後，上訴人所得請求被上訴人給付之金額共為55,000
    元。
九、綜上所述，本件上訴人基於承攬契約之法律關係，請求被上
    訴人給付之上開金額，於得請求被上訴人給付55,000元，及
    自原審擴張請求金額聲明狀送達翌日之96年6 月24日起至清
    償日止，按年息百分之5 計算之利息部份，為有理由，應予
    准許。至其逾此部份之請求，則為無理由，應予駁回。原審
    就上開應准許部分，為上訴人敗訴之判決，並駁回其假執行
    聲請，尚有未洽，上訴意旨指摘原判決此部分不當，求予廢
    棄改判，為有理由，爰將原判決此部分廢棄，並改判如主文
    第2 項所示；另原審就上開不應准許部分，為上訴人敗訴之
    判決，經核於法並無不合，上訴意旨指摘原判決此部分不當
    ，求予廢棄改判，為無理由，應予駁回。
十、本件事證及法律關係已顯然，兩造之其他主張抗辯及證據即
    無另予審酌之必要，併予敘明。
十一、據上論結，本件上訴為一部有理由，一部無理由，依民事
      訴訟法第436 條之1 第3 項、第450 條、第449 條第1 項
      、第79條，判決如主文。
中    華    民    國    98    年    9     月    14    日
                  民事第四庭  審判長法  官  林玉心
                                    法  官  楊淑珍
                                    法  官  郭文通
正本係照原本作成。
本判決不得上訴。
中    華    民    國    98    年    9     月    14    日
                                    書記官  卓榮杰


司法院資訊處製作；財團法人民間司法改革基金會備份。
